臺灣高等法院刑事裁定
111年度毒抗字第622號
抗  告  人  臺灣桃園地方檢察署檢察官
被      告  林柏如

                    籍設基隆市○○區○○路0號(即基隆○○○○○○○○信義辦公室)


上列抗告人因被告違反毒品危害防制條例案件，不服臺灣桃園地
方法院中華民國111年5月30日裁定（111年度毒聲字第799號），
提起抗告，本院裁定如下：
    主  文
原裁定撤銷，發回臺灣桃園地方法院。                      
    理  由
一、原裁定意旨略以：被告林柏如（下稱被告）前因施用毒品，
    經臺灣桃園地方檢察署（下稱桃園地檢署）檢察官於民國11
    0年4月29日以110年度毒偵字第487、623、2499號為附命完
    成戒癮治療之緩起訴處分（下稱前案），於110年5月20日確
    定，緩起訴期間自110年5月20日至111年11月19日止。而本
    案依聲請意旨所載被告施用毒品時間則為「111年1月19日上
    午11時8分許回溯120小時內之某時」，為前案緩起訴期間內
    所為。而「緩起訴之戒癮治療」完成且未經撤銷前，即便行
    為人再有其他施用第一、二級毒品之行為，仍屬毒品危害防
    制條例規定之「法定初犯」，應由檢察官將本案施用毒品行
    為併入執行前案施用毒品行為之緩起訴戒癮治療，而無割裂
    適用不同之先行程序，另行聲請法院裁定觀察、勒戒之必要
    ，是檢察官聲請將被告裁定送勒戒處所執行觀察、勒戒，自
    有未洽，應予駁回等語。
二、抗告意旨略以：被告係於（前案之）緩起訴期間內再犯本案
    施用毒品犯行，足見其犯行欠佳，遵守法律意識薄弱，遑論
    被告否認本案施用毒品犯行。被告另因涉犯詐欺罪嫌，亦經
    本署檢察官提起公訴，現由原審法院審理中，難認被告符合
    進行戒癮治療之要件。又被告未曾因施用毒品案件經法院裁
    定令入勒戒處所觀察、勒戒，有其在監在押紀錄表在卷可參
    。故本署自應依規定聲請裁定將被告送勒戒處所執行觀察、
    勒戒，而無從將本案併入前案緩起訴戒癮治療，原審裁定顯
    有違誤，爰提起抗告，請求將原裁定撤銷，更為適法裁定等
    語。
三、按犯毒品危害防制條例第10條之罪者，檢察官應聲請法院裁
    定，令被告入勒戒處所觀察、勒戒，其期間不得逾2月；觀
    察、勒戒或強制戒治執行完畢釋放後，3年後再犯第10條之
    罪者，適用本條前2項之規定，毒品危害防制條例第20條第1
    項、第3項分別定有明文。又毒品危害防制條例於109年1月1
    5日修正、109年7月15日生效，修正後毒品危害防制條例第2
    0條第3項規定，犯第10條之罪於觀察、勒戒或強制戒治執行
    完畢釋放後，3年後再犯第10條之罪者，適用本條前2項之規
    定。上開所謂「3年後再犯」，只要本次再犯（不論修正施
    行前、後）距最近1次觀察、勒戒或強制戒治執行完畢釋放
    ，已逾3年者，即該當之，不因其間有無犯第10條之罪經起
    訴、判刑或執行而受影響，此係最高法院最近一致之見解。
    又毒品危害防制條例第24條第1項、第2項規定於修正後（該
    法條業經行政院令定自110年5月1日施行），檢察官可依刑
    事訴訟法第253條之2第1項第4款至第6款或第8款規定，為多
    元之附條件緩起訴處分，不限於「附命緩起訴」，以使毒品
    施用者獲得有利於戒除毒癮之適當處遇，且該附條件緩起訴
    經撤銷後，檢察官應繼續偵查或起訴，其立法理由並說明：
    「緩起訴處分是利用機構外之處遇，協助施用毒品者戒除毒
    癮，為達成戒除毒癮之目的，於撤銷緩起訴處分後，宜由檢
    察官依法繼續偵查或起訴，亦即仍有現行條文第20條觀察、
    勒戒及強制戒治制度之適用，俾利以機構內之處遇方式協助
    其戒除毒癮，亦得為不同條件或期限之緩起訴處分」等語，
    與修正前所定之「依法追訴」不同，則新法規定之附條件緩
    起訴處分與曾受「觀察、勒戒或強制戒治」之處遇，已無法
    等同視之。況修正後毒品危害防制條例對於施用毒品者之思
    維，已擺脫以往側重於「犯人」身分之處罰，著重其為病患
    之特質，因此放寬觀察、勒戒或強制戒治制度之適用時機，
    以協助施用者戒除毒癮，而「附命緩起訴」戒癮治療之執行
    ，係以社區醫療（機構外醫療體系）處遇替代監禁式治療，
    使施用毒品者得繼續正常家庭及社會生活，實非集中於勒戒
    處所，而受監所矯正、管理，仍難脫其「收容」或「處罰」
    外觀者，所可比擬，恐難遽認已完成該戒癮治療者，即無再
    受「觀察、勒戒或強制戒治」處遇之實效。是以，於機構外
    之戒癮治療難達其成效時，再施以機構內之強制處遇，亦屬
    循序漸進之合理矯治方式。再者，基於憲法應保障人民之生
    存權，及根據每個國民生存照顧需要提供基本給付之理念，
    對於經監獄監禁處遇後仍再犯之施用毒品者，更應恢復以機
    構內、外之治療協助其戒除毒癮，是以修正後毒品危害防制
    條例第20條第3項所謂「3年後再犯」，只要本次再犯（不論
    修正施行前、後）距最近1次觀察、勒戒或強制戒治執行完
    畢釋放，已逾3年者，即該當之，不因其間有無犯施用毒品
    罪經起訴、判刑或執行而受影響。亦即對於戒除毒癮不易者
    ，唯有以機構內、外處遇及刑事制裁等方式交替運用，以期
    能控制或改善其至完全戒除毒癮。則被告縱為屢犯施用毒品
    罪之成癮慣犯，其間復曾因施用毒品罪，經起訴、判刑或執
    行，只要本次再犯施用毒品罪距其最近1次觀察、勒戒或強
    制戒治執行完畢釋放後，已逾3年者，既仍有修正後毒品危
    害防制條例第20條第3項規定之適用，依舉重明輕之法理，
    倘僅經檢察官為「附命緩起訴」而非起訴、判刑，不論有無
    完成戒癮治療，其再犯更有適用同條例第20條第3項規定，
    施以「觀察、勒戒或強制戒治」之必要（最高法院110年度
    台上字第2096號判決參照）。
四、經查：
　㈠被告於本案犯行前，分別於109年11月28日下午5時5分許為警
    採尿回溯起120小時內之某時、同年12月10日晚間7時許為警
    採尿回溯起120小時內之某時及110年1月28日下午5時30分許
    為警採尿回溯起120小時內之某時，為施用第二級毒品甲基
    安非他命之行為（下稱前案），而經桃園地檢署檢察官評估
    被告可接受戒癮治療後，於110年4月29日以110年度毒偵字
    第487、623、2499號為附命完成戒癮治療之緩起訴處分，緩
    起訴處分期間1年6月，自110年5月20日至111年11月19日止
    ，並命被告於緩起訴期間內應遵守及履行下列處遇措施與命
    令：⒈應遵守桃園地檢署所選定之戒癮治療機構指定之日期
    ，前往接受戒癮治療，戒癮治療之期程以連續1年為限。⒉應
    依毒品戒癮治療實施辦法及完成治療認定標準第9條及第12
    條之規定完成戒癮治療。⒊自戒癮治療完成之日起至緩起訴
    期間屆滿前1個月止，依桃園地檢署觀護人室之通知按時進
    行追蹤輔導及不定期採尿檢驗之預防再犯所為之必要命令。
    經桃園地檢署檢察官職權送請再議後，由臺灣高等檢察署於
    110年5月20日駁回再議而確定等情，有本院被告前案紀錄表
    及前開緩起訴處分書、臺灣高等檢察署處分書在卷可佐（見
    原審卷第15至17頁、第19頁）。
　㈡嗣被告於前開緩起訴處分期間之111年1月19日上午11時8分許
    ，經桃園地檢署觀護人室通知採尿送驗，嗣由台灣尖端先進
    生技醫藥股份有限公司以EIA酵素免疫分析法初步檢驗，再
    以GC/MS氣相層析質譜儀法為確認檢驗，結果呈安非他命、
    甲基安非他命陽性反應等情，則有臺灣桃園地方檢察署施用
    毒品犯採尿報到編號表、臺灣桃園地方檢察署施用毒品犯尿
    液檢體監管紀錄表、台灣尖端先進生技醫藥股份有限公司11
    1年2月11日濫用藥物檢驗報告（尿液編號：000000000號）
    在卷可稽（均見偵卷）。被告對此雖於偵訊中否認施用毒品
    ，惟目前常用檢驗尿液中是否含有毒品反應之方法，有免疫
    學分析法與層析質譜儀分析法兩種；尿液初步檢驗採用免疫
    學分析法，由於該分析法對結構類似之成分，亦可能產生反
    應，故初步檢驗呈陽性反應者，需採用另一種不同分析原理
    之檢驗方法進行確認，以氣相/液相層析質譜儀分析法進行
    確認檢驗者，均不致產生偽陽性反應，有行政院衛生署管制
    藥品管理局（現已改制為衛生福利部食品藥物管理署）92年
    6月20日管檢字0000000000號函可佐，此為法院審理毒品案
    件所周知。是依毒品檢驗學上之常規，尿液中含毒品成分反
    應所使用之檢驗方法，對於受檢驗者是否確有施用毒品行為
    之判斷，在檢驗學常規上恆有絕對之影響，其以酵素免疫分
    析或薄層定性分析等方式為初步篩檢者，因具有相當程度偽
    陽性之可能，如另以氣（液）相層析質譜分析等較具公信力
    之儀器為交叉確認，因出現偽陽性反應之機率極低，核足據
    為對被告不利之認定（最高法院96年度台上字第7594號、97
    年度台上字第2016號判決意旨參照）。再按毒品施用後於尿
    液、血液中可檢出之最大時限，與施用劑量、施用頻率、施
    用方式、施用者飲水量之多寡、個人體質、檢體收集時間點
    及所用檢測方法之靈敏度等因素有關，因個案而異，一般於
    尿液中可檢出之最大時限，古柯鹼為施用後1至4天、海洛因
    為2至4天、嗎啡為2至4天、大麻為1至10天、安非他命為1至
    4天、甲基安非他命為1至5天、MDMA為1至4天、MDA為1至4天
    、Ketamine為2至4天，業經行政院衛生署管制藥品管理局92
    年7月23日管檢字第0920005609號函載明。是被告前揭尿液
    經送台灣尖端先進生技醫藥股份有限公司，以EIA酵素免疫
    分析法初步檢驗，再以GC/MS氣相層析質譜儀法為確認檢驗
    ，結果確呈安非他命、甲基安非他命陽性反應，足堪認定被
    告於上揭時間完成採尿前回溯120小時內之某時，確有施用
    第二級毒品甲基安非他命之事實，且違反前案緩起訴處分附
    命戒癮治療應遵守之命令，益徵非機構式的緩起訴附命戒癮
    治療對於戒除被告之毒癮，已不具成效。
　㈢本件檢察官業於聲請書內敘明上情，主張難再予以被告從事
    戒癮治療餘地，而聲請裁定將被告送勒戒處所執行觀察、勒
    戒等語甚詳。而被告前案犯行，固經檢察官為附命完成戒癮
    治療之緩起訴處分確定，此外，亦未曾因施用毒品案件，經
    法院裁定送觀察、勒戒或強制戒治執行完畢等情，同有本院
    被告前案紀錄表在卷可按。然揆諸前揭說明，修正後之毒品
    危害防制條例規定之附條件緩起訴處分與曾受「觀察、勒戒
    或強制戒治」之處遇，已無法等同視之，是不論有無完成戒
    癮治療，亦不問附命緩起訴是否經撤銷，均與觀察、勒戒或
    強制戒治處遇執行完畢之情形有別，不能認被告事實上已接
    受等同於觀察、勒戒或強制戒治之處遇，檢察官仍應依修正
    後毒品危害防制條例第20條第1項或第23條第2項之規定，分
    別視被告為「初犯及3年後再犯」或「3年內再犯」之施用毒
    品者，而決定適用觀察、勒戒等處遇或起訴之程序。是本案
    被告前未曾因施用毒品案件，經法院裁定送觀察、勒戒或強
    制戒治執行完畢，又係於緩起訴處分期間再犯本案施用毒品
    犯行，本案所為施用毒品犯行，依法仍屬「初犯」，仍應由
    檢察官向原審法院聲請裁定令被告入勒戒處所施以觀察、勒
    戒。
五、綜上所述，檢察官向原審法院聲請裁定令被告入勒戒處所施
    以觀察、勒戒，應屬適法有據，原裁定所認檢察官聲請未洽
    ，駁回檢察官聲請，非無再行研求之餘地。抗告意旨指摘原
    裁定不當，為有理由，應由本院將原裁定撤銷，又為兼衡當
    事人權益及審級利益，爰發回原法院詳查後，更為適法之處
    理。
據上論斷，應依刑事訴訟法第413條前段，裁定如主文。
中　　華　　民　　國　　111 　年　　7 　　月　　15　　日
                  刑事第十六庭  審判長法　官  劉嶽承
                                      法　官  王耀興
                                      法　官  古瑞君
以上正本證明與原本無異。
不得再抗告。
                                      書記官  林君縈
中　　華　　民　　國　　111 　年　　7 　　月　　15　　日